【裁判字號】    97,重訴,291
【裁判日期】    971218
【裁判案由】    分割共有物
【裁判全文】
臺灣臺中地方法院民事判決             97年度重訴字第291號
原      告  乙○○
            甲○○
            己○○
            庚○○
            丙○○
上五人共同
訴訟代理人  賴淑惠律師
被      告  丁○○
            戊○○
上二人共同
訴訟代理人  楊玉珍律師
複代理人    杜逸新律師
上列當事人間請求分割共有物事件，本院於民國97年11月13日言
詞辯論終結，判決如下：
    主      文
兩造共有坐落臺中縣大甲鎮○○段第565 地號，地目建，面積25
4 平方公尺土地，及其上建號同段第342 號、門牌號碼臺中縣大
甲鎮○○路20號之建物（第一層面積141.44平方公尺，第二層面
積138.56平方公尺，屋頂突出物面積17.12 平方公尺，總面積29
7. 12 平方公尺）壹筆，准予變價分割，所得價金由兩造按原告
乙○○、甲○○、己○○、庚○○、丙○○5 人各6 分之1 ，被
告丁○○、戊○○2 人各12分之1 之比例分配之。
訴訟費用新臺幣壹拾壹萬零佰元，由兩造按上開所得價金分配
比例負擔之。
    事實及理由
一、原告主張略以：如主文所示土地建物係兩造共有，兩造間並
    無不分割之協議，亦無不能分割情事，而原告主張分割方案
    為變價分割，方案甚明，系爭建物目前由被告2 人居住使用
    ，並經營廣益服飾行，被告應無可能同意變價分割，兩造未
    能達成協議，爰依民法第823 條、824 條規定請求裁判分割
    。並聲明：請求判決如主文所示。
二、被告抗辯略以：系爭共有物為被告丁○○居住及賴以維生處
    所，在生活上有密不可分之依存關係，倘變價分割將遭遠低
    於市價之拍賣上折損，起居活動、營業生財事宜遭受立即損
    害，其請求將系爭共有物分配予被告2 人共有，再由被告二
    人以金錢補償原告等語，並聲明：原告之訴駁回。
三、本院之判斷：
  (一)原告主張系爭土地及建物為兩造共有等情，業據提出與所述
    相符之土地及建物登記謄本為證，並為被告所不爭執，自堪
    信為真實。
  (二)按各共有人，得隨時請求分割共有物，但因物之使用目的不
    能分割或契約訂有不分割之期限者，不在此限，民法第823
    條第1 項定有明文。所謂因物之使用目的不能分割，係指共
    有物繼續供他物之用，而為其物之利用所不可缺，或為一權
    利之行使所不可缺者而言，例如界標、界牆、區分所有建築
    物之共同部分、共有之契據是（最高法院50年台上字第970
    號、85年度台上字第966 號、87年度台上字第1797號裁判照
    ）。系爭土地及建物為兩造共有，且各共有人間並無不分割
    之協議，復無繼續供他物之利用或權利行使所不可缺情形，
    是原告為分割共有物之請求，自無不合，應予准許。
  (三)次按分割共有物之訴，其分割之方法，不能協議決定者，法
    院得因任何共有人之聲請，命為左列之分配：一、以原物分
    配於各共有人。二、變賣共有物，以價金分配於各共有人，
    民法第824 條第2 項定有明文。又共有物分割方法，應由法
    院斟酌當事人之聲明，共有物之性質，經濟效用及全體共有
    人之利益等公平決之。本件系爭建物係2 層樓獨立建物，一
    、二樓由同一出入口出入，其外有圍牆，築有鋁製大門，各
    樓層無法個別使用等情，有原告提出之照片及建物謄本可憑
    ，而被告2 人居住及使用系爭建物，據以經營服飾行，足見
    如將系爭共有物以原物分割方式，分歸全體共有人各取得其
    一部分，顯不符合全體共有人意願，亦有礙經濟效益，而被
    告所提出願獲配共有物全部，再以金錢補償原告之方案，未
    獲原告同意，本院審酌系爭土地並無分管契約存在，現占有
    使用人並無先為保護之優先性，此一分割方案，僅對被告有
    利，原告則僅取得金錢請求權，其補償金額復容易因雙方欠
    缺共識使訴訟結果發生不確定性，並非妥適；而本件如採變
    價分割之方法，最能兼顧全體共有人間之公平性，被告亦得
    循變賣程序應買，且實務見解尚認：「共有土地變賣分配之
    執行程序，為使共有人仍能繼續其投資計劃，維持共有土地
    之經濟效益，並兼顧共有人對共有土地之特殊感情，即無禁
    止土地共有人應買之必要，故共有人即有依相同條件共同或
    單獨優先承買之權利。」（最高法院96年度台抗字第408 號
    、96年度台抗字第735 號裁定參照），足見此方案對於被告
    2 人亦無何不利，爰定分割方法為變價分割，並將所得價金
    由共有人按應有部分比例分配之。
  (四)末按分割共有物事件，本質上並無訟爭性，兩造本可互換地
    位，由任一共有人起訴請求分割；故本件訴訟費用（即原告
    起訴所繳納之裁判費，至於被告聲請鑑價所支付費用，係被
    告基於其欲與原告洽談和解所支出，並據其陳明願自行負擔
    ，自不能列為訴訟費用）如由被告負擔，顯有失公平，爰酌
    量情形，依民事訴訟法第81條之1 ，命兩造按應有部分比例
    分擔之。
  (五)本件事證已臻明確，兩造其餘攻擊防禦及證據方法，於判決
    結果不生影響，爰不一一論列，併此敘明。
四、訴訟費用負擔之依據：民事訴訟法第78條、第80條之1。
中    華    民    國    97    年    12    月    18    日
                  民事第三庭    法  官  林慧貞
以上正本係照原本作成。
如對本判決上訴，須於判決送達後20日內向本院提出上訴狀（須
附繕本）。
中    華    民    國    97    年    12    月    18    日
                                書記官


司法院資訊處製作；財團法人民間司法改革基金會備份。
